臺灣高雄地方法院刑事判決　　　　　　　　　　　　九十三年度訴字第一三四五號
　　公　訴　人　臺灣高雄地方法院檢察署檢察官
　　被　　　告　己○○　男　四.
　　　　　　　　甲○○
右列被告等因違反藥事法等案件，經檢察官提起公訴（九十三年度偵緝字第八八一號
），本院判決如左：
    主  文
己○○共同連續製造偽藥，處有期徒刑拾月，緩刑貳年。
甲○○共同連續製造偽藥，處有期徒刑陸月，緩刑貳年。
    事  實
一、己○○、甲○○係夫妻關係，均明知未取得合法醫師資格，不得擅自執行醫療業
    務，亦明知內含不明中藥成份之「肝炎散」、「女金丹」等藥品，係未經行政院
    衛生署核准之偽藥，竟共同基於擅自執行醫療業務犯意及製造、販賣偽藥之概括
    犯意，自民國八十九年四月間某日起至九十一年間，在高雄市苓雅區○○○路七
    十九號所設「永昌堂中醫診所」內，先後多次由己○○為乙○○、丁○○、丙○○、壬○○、庚○○、戊○○等人，以把脈、針灸、舌下看診等方式診療不特定
    求診之病患，並開給藥方，交代該等病患應該注意及服用之事項，擅自執行醫療
    業務，並以渠先前於不詳時間在同址，採用不明中藥材為原料陸續以蒸餾方式自
    行製造之「肝炎散」、「女金丹」等偽藥，以每瓶新臺幣（下同）二千五百元至
    三千元之價格，販賣與上開病患使用，嗣經乙○○因借款糾紛告訴己○○二人涉
    犯詐欺案件，並向員警舉發，提出所購藥品「肝炎散」等六罐扣案，始知上情。
二、案經由高雄市政府警局苓雅分局報請臺灣高雄地方法院檢察署檢察官偵查起訴。
    理  由
一、證據：
    訊據被告己○○、甲○○對右揭違反醫師法、藥事法犯行不諱，被告己○○供承
    渠並未取得合法中醫師執照，而於前揭時地，先後多次為告訴人乙○○等人以把
    脈、針灸、舌下看診等方式診斷，診察後並交付病患自製蒸鎦之中藥粉或藥丸等
    情；甲○○供承有包藥給病患及參與製藥過程等情不諱。核與證人乙○○在偵查
    及本院審理中證稱：前後經己○○以把脈、舌下看診等方式診斷二十餘次，並告
    以診斷結果為鼻子過敏及肝臟問題，又針灸方式治療十餘次，甲○○會在旁抓藥
    、做藥丸及包裝藥品等工作，己○○診療後並交付渠自製之風肺散、肝炎散等藥
    物，交代返家後自行服用，藥品一罐約二千五百元至三千元等語；證人壬○○在
    偵查中及本院審理中結稱：是因頭痛問題經人介紹前往求診約二、三次，己○○
    有把脈，診斷為偏頭痛，並包草藥回家煎煮服用，每次花費約四、五百元，門口
    有掛永昌堂招牌等語（本院審理卷九十三年十二月十五日審判筆錄第三至第十一
    頁）；證人丙○○在偵查中證稱：因感冒、肝病及過敏，經己○○診療近十次，
    診療中有把脈，另有買受風肺散、肝炎散及女金丹等藥品等語；證人丁○○、庚○○在偵查中證稱：分別就診經己○○診斷有腎臟、鼻子及肝臟問題，甲○○有
    在旁抓藥、做藥丸及包裝藥品等語，均互核相符。又扣案之藥品經送往行政院衛
    生署鑑定結果，覆函略以：「其中三瓶標示「肝炎散」，一瓶標示女金丹，依其
    品名及劑型判斷，應以藥品管理，如係未經核准擅自製造，核屬違反藥事法第二
    十條之規定」等情，有行政院衛生署藥物食品檢驗局九十二年九月二日署授藥字
    第○九二○○○一六七五號函在卷可憑（見九十二年度偵緝字第一二六二號偵查
    卷第五十八頁）。綜上所述，被告二人自白與事實相符，堪可採信，本件事證明
    確，其犯行洵堪認定，應依法論科。
二、論罪科刑：
（一）按醫師法第二十八條所稱之醫療行為，係指直接涉及可使病情變化之行為，凡
      以治療、矯正或預防人體疾病、傷害、殘缺為目的，所為之診察、診斷及治療
      ；或基於診察、診斷結果，以治療為目的，所為之處方、用藥、施術或處置等
      行為之全部或一部之總稱，此有行政院衛生署六十五年四月六日衛署醫字第一
      ０七八八０號函可參；又藥品經檢驗係未經核准，擅自製造者，即為偽藥，藥
      事法第一百零二條第一項及第二十條第一款分別定有明文，查被告既非中醫師
      ，應不得為診斷及治療行為，亦不得自開處方，配置中藥供患者使用自明，足
      認其有執行醫療業務及違反藥事法之犯行。
（二）被告行為後，醫師法第二十八條已於九十一年一月十六日修正公布，並生效施
      行，舊法第二十八條第一項之法定刑為一年以上三年以下有期徒刑，得併科一
      萬元以上五萬元以下罰金，而新法第二十八條第一項之法定刑為六個月以上五
      年以下有期徒刑，得併科新臺幣三十萬元以上一百五十萬元以下罰金，而主刑
      重輕之比較，依刑法第三十五條第二項之規定，同種之刑，以最高度之較長或
      較多者為重，比較新舊法結果，自以行為時之舊法較有利於被告，依刑法第二
      條第一項但書之規定，應適用修正前之醫師法第二十八條論處。另被告行為後
      ，藥事法已於九十三年四月二十一日修正公布生效施行，新法第八十二條就製
      造或輸入偽藥或禁藥行為，提高法定刑為處十年以下有期徒刑，並得併科新臺
      幣一千萬元以下罰金，另增加處罰常業犯及過失犯之規定，新法第八十三條就
      販賣偽藥之行為，法定刑加重至七年以下有期徒刑，並得併科新臺幣五百萬元
      以下罰金，亦增加處罰常業犯之規定，經比較新舊法，均以適用舊法之規定有
      利於被告，依刑法第二條第一項但書規定，自應適用修正前之藥事法第八十二
      條第一項、第八十三條第一項規定處斷。
（三）查被告己○○、甲○○二人未取得合法醫師資格，竟擅自反覆為告訴人等診療
      療，並以自製中藥販售他人，核渠所為均係犯修正前醫師法第二十八條第一項
      前段之未取得合法醫師資格，擅自執行醫療業務罪；修正前之藥事法第八十二
      條第一項之製造偽藥罪、修正前之藥事法第八十三條第一項之販賣偽藥罪。被
      告二人間，就無照執行醫療業務、製造偽藥及販賣偽藥等犯行，有犯意聯絡及
      行為分擔，均為共同正犯。又醫師法第二十八條所謂「業務」係指以繼續之意
      思，反覆實施同種類行為為目的之社會活動，當然包含多次行為，其本質屬於
      單純一罪，無連續犯可言。被告二人以繼續之意思反覆從事上開行為，所為已
      屬醫療業務範圍，殊不因其是否有收取費用而變異其性質。被告二人先後多次
      製造、販賣偽藥，時間緊接，所犯構成要件相同之罪，顯係基於概括犯意而為
      ，均應依連續犯之規定以一罪論。渠所為連續製造偽藥、連續販偽藥及擅自執
      行醫療業務間，有方法結果之牽連關係，均應從一重依連續製造偽藥罪處斷。
      公訴人雖僅就販賣偽藥之犯行提起公訴，然本件被告二人製造偽藥部分，與前
      揭論罪科刑部分，有牽連犯裁判上一罪關係，如前所述，依審判不可分原則，
      本院自應一併加以審酌。
（四）爰審酌被告二人未取得醫師資格認定即為人看診，又未經許可擅自製造偽藥，
      均對國民健康、國家醫藥管理及證照制度之健全有危害，惟念渠均無前科，素
      行良好，又犯罪之動機並非出於圖利惡意，而係基於告訴人等主動求診而為人
      治療，且治療成效良好，並未滋生後續醫療糾紛，僅因與告訴人發生債務糾紛
      而遭告發查獲，及犯後於本院審理終結前坦承犯行等一切情狀，量處如主文所
      示之刑。又被告二人前未曾受有上刑之宣告，有本院被告全國前案紀錄表二份
      在卷可憑，此次因一時失慮，偶罹刑典，經此偵審程序及刑之宣告後，應知警
      惕而無再犯之虞，本院因認暫不執行其刑為當，均予以宣告緩刑二年，用啟自
      新，以觀後效。
（五）扣案之藥品六罐（其中四罐經鑑定為偽藥），已經被告轉讓予告訴人，非屬被
      告所有，爰不為沒收之諭知，應由衛生藥政主管機關依藥事法第七十九條第一
      項規定宣告沒入銷燬之，併此敘明。
三、被訴詐欺罪部分不另為無罪諭知：
（一）公訴意旨另略以：被告己○○、甲○○共同基於為自己不法所有意圖之詐欺概
      括犯意聯絡，先於八十九年四月間隱匿自己未合法登記中醫師之事實，使告訴
      人乙○○、戊○○等人陷於錯誤，誤認被告二人為合法之中醫師，而實施醫療
      業務行為，並購入藥品，先後因此詐得約三十多萬元。被告二人復於九十一年
      一月間，利用問診機會，向乙○○佯稱認識財團法人資訊工業策進會（下稱資
      策會）南區資訊處處長簡爾，擁有人脈關係，能獲取股市之內線消息，又股市
      將飆漲至八千點，將集資與簡爾共同投資股票，遊說乙○○出資由其操作股票
      ，必定穩賺不賠，致乙○○陷於錯誤，於同年二月二十五日，匯款三百五十萬
      元至己○○、甲○○指定之華信銀行高雄分行帳號000000000000
      00號邱玲玉帳戶內，嗣乙○○詢問股票操作情形時，見己○○、甲○○未代
      為購買股票，且避不見面，拒絕返還上開資金，始知受騙，因認被告二人共同
      連續涉犯刑法第三百三十九條第一項詐欺取財罪嫌等語。
（二）按犯罪事實，應依證據認定之，無證據不得認定犯罪事實。又不能證明被告犯
      罪者，應諭知無罪之判決，刑事訴訟法第一百五十四條第二項、第三百零一條
      第一項分別定有明文。又在訴訟上用以證明事實之證據，須於通常一般之人均
      不致於有所懷疑，而得確信其為真實之程度者，始得據以為有罪之認定，倘其
      證明尚未達到此一程度，而有合理之懷疑性存在，致使無從為有罪之確信時，
      即應為無罪之判決，最高法院七十六年台上字第四九八六號判例意旨參照。又
      刑法第三百三十九條第一項詐欺罪之成立，以意圖為自己或第三人不法所有，
      以詐術使人將本人或第三人之物交付為要件。所謂以詐術使人交付，必須被詐
      欺人因其詐術而陷於錯誤，若其所用方法，不能認為詐術，或不致使人陷於錯
      誤，即不構成該罪。（最高法院四十六年臺上字第二六０號判例意旨參照）。
（三）公訴人係以告訴人指訴：誤認被告二人有中醫師執照始前往就診，母女二人前
      後花費醫療費用約三十萬元；又聽信被告二人誤以自簡爾確有內線消息而交付
      匯款三百十萬元用以集資購買股票等語，並佐以銀行入戶電匯匯款回條一紙為
      其主要論據。訊據被告己○○、甲○○就被訴醫療詐欺部分固坦承有實施如前
      所述之醫療行為，就投資詐欺部分亦坦承有透過己○○之妹邱玲玉華信銀行帳
      戶收受匯款三百五十萬元等事實，惟均否認有何詐欺犯行，辯稱：伊等從未向
      親友表示伊有中醫師執照資格等情，來看診之人皆是自己親友之間，朋友來看
      病我沒有收錢，收的錢是用藥的成本；又告訴人所匯款項本意係在幫忙解決經
      濟問題，非單純集資投入股市，又亦未保證一定獲利，該筆款項進出股市又失
      利等語。
（四）經查：
Ａ、醫療詐欺部分：
    查告訴人乙○○於八十九年四月間因女兒戊○○罹患鼻炎蔓延成中耳炎，透過他
    人介紹前往被告看診，其後又向被告二人以一瓶二千五百元至三千元之價格購買
    保養肝及婦科藥物等細節，均經告訴人供述明確，亦為被告二人所未否認，應堪
    信屬實。惟按醫病關係本具有一定信賴關係，本質即非屬單純之經濟交易行為，
    病患之一方均以治癒病痛為，甚或花費不貲亦不以為意，即醫療行為收費亦難有
    一定標準，醫療行為是否涉及詐欺犯行即應依具體情事認定。查本件證人乙○○
    到庭結證：其女戊○○鼻炎等多種病症於赴診後，經被告己○○診療約半個月即
    已痊癒，至目前皆未復發，我覺得看病看好就好，是否有執照不是很重要等語明
    確（本院審理卷九十三年十二月十五日審判筆錄第二十六頁、第三十二至第三十
    三頁），且佐以證人乙○○就診之初亦未特別詢問被告二人有無執照，又自知悉
    被告二人未有中醫執照後，亦未向衛生主管機關檢舉，尚出於善意勸鼓勵被告考
    取執照，以便正式開業申請健保給付等情，亦為告訴人所供述在卷（同上開筆錄
    第三十三頁），且告訴人在此期間仍陸續偕女兒戊○○有複診行為，先後次數多
    達三十餘次，並介紹丙○○、庚○○及丁○○等人前往就醫，可見對被告己○○
    醫療行為成效深具信賴，對被告二人究否有中醫師執照並不以為意，亦非以資格
    此作為當初擇醫的要件，佐以證人即壬○○到庭證稱：因偏頭痛問題經被告診療
    及煎服草藥後，就診約二、三次即未再復發，每次費用四至五百元等語（同上開
    筆錄第五頁），足徵證人乙○○等人，因透過友人介紹而到被告處問診，經被告
    診療及服用藥物後，病情皆獲得改善，基此，證人等尚未因服用被告之藥物而有
    不良後遺症，顯見被告應非以江湖術士之詐騙方式為醫療行為，再觀證人乙○○
    因病情獲改善而介紹多名親友前往問診，可徵前往被告處問診之人，皆是透過親
    友介紹而赴診，尚無被告自行誇示或施詐術至人誤信其為高術名醫而問診，又被
    告處所亦無掛示有取得中醫執照之牌示等情，益見被告應無施用詐術，使前來問
    診之人誤信被告具有合法醫師資格而接受其把脈、問診、服藥等醫療行為，並為
    此給付費用，準此，自不得以告訴人先後就診三十餘次，所花費醫療費用三十餘
    萬，即遽認被告二人涉犯醫療詐欺行為甚明。
Ｂ、投資詐欺部分：被告二人於九十一年二月二十五日自告訴人處收受匯款三百五十
    萬元，迄未如數償還之事實，經告訴人指訴及被告坦承無隱，並有銀行入戶電匯
    匯款回條一紙附卷可稽，應堪信為真實。惟告訴人固指訴：當初係因被告二人強
    調簡爾有電子股內線，股市會漲到八千多點，是投資獲利機會，要集資投資股市
    ，其所出資三百五十萬元，是要在股資股市獲利後與被告平分，但是沒講到沒有
    獲利如何處理等語；又稱內線如果不一定賺錢，股票自己買就好，因為當時被告
    以簡爾名義說有內線，所以我認為可以投資，嗣因股票漲到七千多點時向被告表
    示賣出股票，被告不見面，就打電話給簡爾，始知簡爾未跟己○○講到股票的事
    ，簡爾又說他有股票內線，但是他不玩股票，也不會釋放內線消息等語。（本院
    審理卷九十三年十二月十五日審判筆錄第二十三頁、第二十五頁、第三十頁）惟
    本件除告訴人指訴之詞及所提出簡爾名片一紙外，並無明確事證確認被告二人有
    以簡爾握內線消息向告訴人募資並保證獲利之事實，證人簡爾固於偵訊中否認從
    未透過被告二人以內線消息向他人集資購買股票，亦未說股市看漲到八千多點等
    語（九十一年度偵字第二一九二四號卷第三十三頁），惟查，以證人簡爾身為資
    策會主管人員之特殊身份，所管業務與電子相關產業發展息息相關，就股票等投
    資行為受公務人員相關法令之限制，應不至隨意外洩任何影響股市發展之訊息，
    告訴人聽聞消息時應知悉證人簡爾此種執行特殊職務之保密、迴避義務，又當時
    非親自聽聞簡爾本人所述，復與簡爾素昧平生僅有數面之緣，自有相當可能空間
    足致懷疑簡爾應不至違反法規，刻意釋放內線消息，又縱簡爾因與被告另有特殊
    交情，而願意將所謂內線消息告知被告，然以告訴人乙○○與證人簡爾之交情尚
    淺，此為告訴人所不爭執，簡爾當不至於向告訴人坦認有釋放內線消息之事實，
    而令自己有身陷囹圄或行政罰則之可能，且縱是所稱「內線消息」亦非擔保絕對
    獲利，亦為一般人可認知之常情，是尚難以告訴人片面指訴被告曾告知有簡爾內
    線提供，必可獲利等情，即遽認被告二人有何施用詐術行為。再按私經濟金錢交
    易行為隱有不確定性或交易風險，交易雙方本應自行估量其主、客觀情事及搜集
    相關資訊，以作為其判斷之參考。例如：當事人本應自行考量對方之資格、能力
    、信用狀況，及挹資之投資報酬率是否合理可期待及將來風險等等因素，非謂債
    務人一方無法依約履行之情形，即應成立詐欺罪。查本件告訴人供稱匯款當時已
    明知被告二人前因投資股市失利，經濟狀況實已不佳，且在此事件之前，亦先後
    三次分別貸與被告三百萬元、五十萬元及一百三十四萬元，並由被告簽發同額支
    票擔保，惟被告均未償還三筆借款，亦未計算利息等情（審理卷第四十四頁、上
    開審理筆錄第二十四頁、第二十九頁、第三十四頁），則告訴人與被告間先前既
    有大額金錢往來，前亦積欠告訴人鉅額借款，又逢投資股市失利套牢，告訴人就
    被告資力短缺、信用不良應有所悉，亦能察覺被告投資股市獲利能力不佳，自能
    預料被告將來應有不能獲利清算及償還本金等履行不能之風險，且操作股票行為
    本身即有相當風險，投資者並應評量獲取利潤之可能性及合理期待，而股市中內
    線利多消息係空穴來風者亦屬多見，告訴人當庭亦供稱明知投資股市有得有失（
    同筆錄第三十頁），卻忽視投資高度風險及內線消息通常隱蔽不實的特性，在未
    於事前多方求證，蒐集相當可靠之資訊之狀況下冒然出資，事後自不得徒以被告
    二人謂簡爾握有內線消息空言聽信影從等詞，而脫卸通常理性投資者本應注意事
    前評估、事後自負盈虧的合理義務。是以，告訴人既甘冒上開風險，又未如前要
    求提供票保或其他擔保，即匯以三百五十萬之鉅款予被告，亦已難謂告訴人於交
    付匯款時有何陷於陷誤之情。再者，告訴人當庭亦表示本次匯款動機亦出於因被
    告房子被查封，家計陷入困難，若投資股市獲利可與被告平分幫忙被告解決經濟
    問題，故借錢給被告投資股市等語（本院審理卷九十三年十一月十七日審判筆錄
    第七頁，九十三年十二月十五日審判筆錄第二十三頁、第二十五頁、第二十九頁
    ），是告訴人匯款之動機已有出資股市及借款應急等多重目的，告訴人初衷本意
    因非僅單純投資股市獲利，亦有意協助被告二人解決經濟窘境，益可徵告訴人就
    此交付匯款因無陷於錯誤的問題。末查本院審理中，被告二人已先行償還一百萬
    元而與告訴人達成和解，告訴人亦據以撤回原聲請之附帶民事訴訟，亦當庭表示
    不願追究被告之意，並謂當初提出詐欺告訴係因被告沒有誠意解決，經他人建議
    以刑事告訴迫使被告出面商談等語（本院審理卷九十三年十一月十七日審判筆錄
    第六頁、九十三年十二月十五日審判筆錄第三十一、三十二頁），則本件應屬民
    事債務不履行紛爭益明。綜上所述，尚乏明確證據證明被告二人有何施以詐術行
    為，告訴人於交付匯款之初亦無陷於錯誤之情，本件即與詐欺罪之構成要件未合
    ，縱令被告二人事後投資股市失利致無法與告訴人平分利潤，亦不得遽認被告二
    人行為之初有詐騙之不法意圖，本件應純屬民事之債務糾紛，揆諸前開判例，苟
    積極證據不足為不利於被告事實之認定時，即應為有利於被告之認定，更不必有
    何有利之證據。此外，本院復查無其他積極證據足認被告二人有何詐欺犯行，自
    屬不能證明被告二人犯詐欺罪名，惟公訴意旨認此連續詐欺部分與前開論罪科刑
    之違反醫師法及藥事法罪間有方法結果之牽連關係，屬裁判上一罪，爰均不另為
    被告二人無罪之諭知。
據上論斷，應依刑事訴訟法第二百九十九條第一項前段，修正前醫師法第二十八條第
一項，修正前藥事法第八十二條第一項、第八十三條第一項，刑法第十一條、第二條
第一項但書、第二十八條、第五十六條、第五十五條、第七十四條第一款，判決如主
文。
本案經檢察官辛○○到庭執行職務。
中　　　華　　　民　　　國　　九十三　　年　　 十二 　　月　　 三十 　　日
                                臺灣高雄地方法院刑事第十四庭
                                    審判長法　官  陳銘珠
                                          法　官　洪乙心
                                          法  官  林瑋桓
右正本證明與原本無異。
如不服本判決，應於判決送達後十日內，向本院提出上訴狀。
                                          書記官  謝群育
中　　　華　　　民　　　國　　九十三　　年　　 十二 　　月　　 三十 　　日
附錄：本案論罪科刑法條全文
（修正前）醫師法第二十八條
  未取得合法醫師資格，擅自執行醫療業務者，處一年以上三年以下有期徒刑，得併
  科新臺幣三萬元以上十五萬元以下罰金，其所使用之藥械沒收之。但合於左列情形
  之一者，不在此限：
  一  在中央衛生主管機關認可之醫院，於醫師指導下實習之國內醫學院﹑校學生或
      畢業生。
  二  在醫療機構於醫師指示下之護士﹑助產士或其他醫事人員。
  三  合於第十一條第一項但書規定者。
  四  臨時施行急救者。
  犯前項之罪因而致人傷害或死亡者，應依刑法加重其刑至二分之一，並負損害賠償
  之責。
（修正前）藥事法第八十二條
製造或輸入偽藥或禁藥者，處七年以下有期徒刑，得併科新台幣十五萬元以下罰金。
製造或輸入偽藥或禁藥者，處七年以下有期徒刑，得併科新台幣十五萬元以下罰金。
犯前項之罪，因而致人於死者，處無期徒刑或七年以上有期徒刑，致重傷者，處三年
以上十年以下有期徒刑。
第一項之未遂犯罰之。
（修正前）藥事法第八十三條
明知為偽藥或禁藥，而販賣、供應、調劑、運送、寄藏、牙保、轉讓或意圖販賣而陳
列者，處五年以下有期徒刑，得併科新臺幣十萬元以下罰金。
犯前項之罪，因而致人於死者，處七年以上有期徒刑，致重傷者，處一年以上七年以
下有期徒刑。
因過失犯第一項之罪者，處一年以下有期徒刑、拘役或新臺幣十萬元以下罰金。
第一項之未遂犯罰之。
